【裁判字號】    97,台上,281
【裁判日期】    970221
【裁判案由】    所有權回復登記等
【裁判全文】
最高法院民事判決              九十七年度台上字第二八一號
上  訴  人  甲○○○
            丙 ○ ○
            丁 ○ ○
                      號
            戊 ○ ○
            己 ○ ○
            庚 ○ ○
            辛 ○ ○
共      同
訴訟代理人  方 文 獻律師
上  訴  人  乙 ○ ○（日本姓名：柏木秀雄）
                      8番地
被 上訴 人  癸 ○ ○
                      8號3樓之1
            卯 ○ ○
            辰 ○ ○
            子 ○ ○
            丑 ○ ○
            寅 ○ ○
                      號之1
共      同
訴訟代理人  林 松 虎律師
被 上訴 人  壬 ○ ○
上列當事人間請求所有權回復登記等事件，上訴人對於中華民國
九十六年九月二十六日台灣高等法院台中分院第二審判決（九十
五年度上字第一六二號），提起上訴，本院判決如下：
    主  文
原判決廢棄，發回台灣高等法院台中分院。
    理  由
本件上訴人甲○○○、丙○○、丁○○、戊○○、己○○、庚○
○、辛○○等七人（下稱甲○○○等七人）之被繼承人張海水依
繼承公同共有之法律關係訴請被上訴人塗銷土地之繼承登記等，
其訴訟標的對於共同訴訟之各人必須合一確定，依民事訴訟法第
五十六條第一款規定，上訴人甲○○○等七人上訴之效力及於同
造之當事人乙○○，爰併列其為上訴人，合先敘明。
次查甲○○○等七人之被繼承人張海水主張：伊係張白皮之子，
張白皮於日據時期昭和十五年（民國二十九年）五月十四日死亡
，遺有坐落台中縣大雅鄉○○段第一○○六、一○○六之三、一
○○六之四、一○○八之二、一○○八之四、一○○八之五、一
○○八之六、一○○九、一○○九之二、一○○九之三、一○一
○、一○一○之一地號等十二筆土地應有部分各三分之二，應由
伊、上訴人乙○○、被上訴人癸○○、丑○○、寅○○、卯○○
、辰○○、子○○等六人之被繼承人張茂山及被上訴人壬○○等
四人繼承。詎張茂山及壬○○竟於民國六十二年五月九日僅以渠
等二人為繼承人辦理系爭土地之繼承登記，侵害伊對系爭土地已
取得之固有權利。嗣壬○○於民國六十八年四月十七日將系爭土
地應有部分三分之一，以和解為原因移轉登記予張茂山，張茂山
又於民國八十六年三月三日將其中第一○○九、一○一○地號土
地以買賣為原因移轉登記予子○○，張茂山、壬○○無權處分之
行為，均不生效力。張茂山業已死亡，癸○○、丑○○、寅○○
、卯○○、辰○○、子○○等六人為其繼承人，應繼受張茂山之
權利義務等情，依繼承之法律關係及民法第七百六十七條規定，
求為(一)、確認張海水就系爭土地有公同共有關係存在；(二)、被上
訴人應將系爭土地於民國六十二年五月九日收件，以繼承為登記
原因之六十二豐登字第七六二三號繼承登記塗銷；(三)、被上訴人
應將系爭土地於民國六十八年四月十七日收件，以和解為登記原
因之六十八豐登字第五六八三號和解登記塗銷；(四)、癸○○、丑
○○、寅○○、卯○○、辰○○、子○○應將第一○○九、一○
一○地號土地於民國八十六年四月二日收件，以買賣為登記原因
之八十六豐原字第八一六九號買賣登記塗銷之判決。
被上訴人則以：張茂山等人於民國二十九年五月十四日繼承開始
時，即已排除張海水占有、管理或處分系爭土地之權利，而侵害
張海水之繼承權，張海水遲至民國九十二年七月八日始為請求，
其繼承回復請求權已因時效完成而消滅，其對於系爭土地已無任
何權利等語，資為抗辯。
原審維持第一審所為張海水、乙○○敗訴之判決，駁回其上訴，
係以：查自命為繼承人之人於民法第一千一百四十六條第二項之
消滅時效完成後行使其抗辯權者，其與繼承權被侵害人之關係即
與正當繼承人無異，被繼承人財產上之權利應認為繼承開始時已
為該自命為繼承人之人所承受；又繼承回復請求權，原係包括請
求確認繼承人資格，及回復繼承標的之一切權利，此項請求權如
因時效完成而消滅，其原有繼承權即已全部喪失，自應由表見繼
承人取得其繼承權；再繼承權是否被侵害，應以繼承人繼承原因
發生後，有無被他人否認其繼承資格並排除其對繼承財產之占有
、管理或處分為斷。凡無繼承權而於繼承開始時或繼承開始後僭
稱為真正繼承人或真正繼承人否認其他共同繼承人之繼承權，並
排除其占有、管理或處分者，均屬繼承權之侵害，初不限於繼承
開始時自命為繼承人而行使遺產上權利者，始為繼承權之侵害。
張海水之父張白皮係於日據時期昭和十五年（民國二十九年）五
月十四日死亡，張海水係於同年十月十日出生，於同年十一月二
十日為他人收養，於民國三十五年十月一日終止收養關係。嗣張
海水以張茂山等人未於民國三十五年十月一日其之收養關係終止
後接其返回本家，棄其於不顧，涉嫌遺棄為由，對張茂山等人提
出遺棄等罪之刑事告訴。足見張茂山等人於民國二十九年十一月
二十日張海水為他人收養後，即否認張海水之繼承資格，並排除
張海水對張白皮所遺財產之占有、管理或處分權，而構成繼承權
之侵害，應自斯時起算張海水繼承回復請求權之消滅時效，張海
水迄今始為本件之請求，其繼承回復請求權業因時效完成而消滅
，被上訴人為時效抗辯，核屬有據，張海水之繼承權業已喪失，
其對於系爭土地已無任何權利。故上訴人訴請確認張海水對系爭
土地有公同共有關係存在，及請求被上訴人將系爭土地之繼承等
登記塗銷，為無理由，不應准許等詞，為其判斷之基礎。
惟查張茂山係日據時期昭和六年（民國二十年）四月十二日出生
，壬○○係日據時期昭和十四年（民國二十八年）六月二十六日
出生，有戶籍謄本在卷可稽（見第一審法院豐原簡易庭調解卷一
三頁反面），於民國二十九年十一月二十日時，張茂山僅九歲餘
，壬○○僅一歲餘，渠等二人於斯時有無否認張海水之繼承資格
並排除張海水對張白皮所遺財產之占有、管理或處分權之能力及
行為，而構成對張海水繼承權之侵害，即滋疑問。原審未查明張
茂山、壬○○究於何時侵害張海水之權利，遽謂張茂山等人係於
民國二十九年十一月二十日侵害張海水之繼承權，進而為上訴人
敗訴之判決，殊嫌率斷。上訴論旨，指摘原判決違背法令，求予
廢棄，非無理由。
據上論結，本件上訴為有理由。依民事訴訟法第四百七十七條第
一項、第四百七十八條第二項，判決如主文。
中    華    民    國  九十七  年    二    月  二十一  日
                      最高法院民事第七庭
                          審判長法官  劉  福  來
                                法官  陳  國  禎
                                法官  吳  謀  焰
                                法官  許  正  順
                                法官  顏  南  全
      本件正本證明與原本無異
                                      書  記  官
中    華    民    國  九十七  年    三    月    五    日
                                                      v


司法院資訊處製作；財團法人民間司法改革基金會備份。
